【裁判字號】    90,台上,1903
【裁判日期】    900329
【裁判案由】    貪污
【裁判全文】
最高法院刑事判決                                九十年度台上字第一九○三號
    上  訴  人  黃垤樹
    被      告  子○○
                寅○○
                丙○○
                乙○○
                甲○○
                未○○
                辰○○
                午○○
                巳○○
                丁○○
                戊○○
                壬○○
                癸○○
                己○○
                丑○○
                辛○○
                卯○○
                庚○○
右上訴人因自訴被告等貪污案件，不服台灣高等法院台中分院中華民國八十九年十二
月二十七日第二審判決（八十九年度上訴字第二四三六號，自訴案號：台灣南投地方
法院八十九年度自字第六五號），提起上訴，本院判決如左：
    主  文
上訴駁回。
    理  由
按刑事訴訟法第三百七十七條規定：上訴於第三審法院，非以判決違背法令為理由，
不得為之。是提起第三審上訴，應以原判決違背法令為理由，係屬法定要件。如果上
訴理由狀並未依據卷內訴訟資料，具體指摘原判決不適用何種法則或如何適用不當，
或所指摘原判決違法情事，顯與法律規定得為第三審上訴理由之違法情形，不相適合
時，均應認其上訴為違背法律上之程式，予以駁回。本件原判決以上訴人即自訴人黃
垤樹在第一審自訴意旨略稱：民國八十八年九月二十一日大地震後，被告即南投縣縣
長子○○及南投縣政府教育局局長寅○○、課長丙○○、課員乙○○，北山國中校長
甲○○、總務主任未○○，宏仁國中校長辰○○、總務主任午○○，大成國中校長巳
○○、總務主任丁○○、延平國小校長戊○○、總務主任壬○○、瑞竹國小校長癸○
○、總務主任己○○、桶頭國小校長丑○○、總務主任辛○○、秀林國小校長卯○○
、總務主任庚○○等人在南投縣災區簡易教室使用減熱措施之設計圖發包施工，侵害
上訴人所有第六二八一六號專利權，涉犯刑法第一百三十一條之圖利及專利法一百二
十四條（違反第五十六條第二項）罪嫌。惟經程序上審查，認為上訴人對之不得提起
自訴，因而維持第一審諭知自訴不受理之判決，駁回上訴人在第二審之上訴。已詳敘
：上訴人自訴被告等涉犯圖利罪部分，其所侵害者為國家法益，上訴人並非犯罪之直
接被害人，依法不得提起自訴；又上訴人自訴被告等違反專利法部分，雖得提起自訴
，然圖利罪依貪污治罪條例第六條第一項第四款規定，其法定本刑為五年以上有期徒
刑，較專利法第一百二十四條規定，其法定本刑為新台幣三十萬元以下罰金為重，則
違反專利法部分亦不得提起自訴等情綦詳。所為論斷，俱有卷內資料足憑，從形式上
觀察，原判決並無違背法令之情形存在。查犯罪之被害人固得提起自訴，犯罪事實之
一部提起自訴者，他部雖不得自訴，亦以得提起自訴論，但不得提起自訴部分係較重
之罪，不在此限。又不得提起自訴而提起者，應諭知不受理之判決，刑事訴訟法第三
百十九條第一項前段、第二項、第三百三十四條分別定有明文。此所謂：「被害人」
，係指因犯罪而直接被害者而言，刑法上公務員圖利罪，其所保護之法益，為公務員
對國家服務之忠信規律及國家之利益縱其犯罪結果，於私人權益不無影響，但其直接
被害者仍為國家法益而非私人權益。雖因被告之行為致私人受有損害，亦屬間接之被
害而非直接被害，即不得提起自訴。原審適用上開規定駁回上訴人在第二審之上訴，
並無違誤。上訴意旨置原判決上開明確論斷於不顧，任憑己見，漫指原審未就上訴人
所提之上訴理由狀為實體之審判係屬違法云云。顯係未依據卷內訴訟資料，具體指摘
原判決不適用何種法則或如何適用不當，要非適法之第三審上訴理由。是上訴意旨所
指摘原判決違法情事，顯與法律規定得為第三審上訴理由之違法情形，不相適合。揆
諸首開說明，其上訴為違背法律上之程式，應予駁回。
據上論結，應依刑事訴訟法第三百九十五條前段，判決如主文。
中      華      民      國     九十     年      三      月    二十九    日
                              最高法院刑事第五庭
                                  審判長法官  紀  俊  乾
                                        法官  黃  正  興
                                        法官  陳  東  誥
                                        法官  張  春  福
                                        法官  韓  金  秀
      右正本證明與原本無異
                                              書  記  官
中      華      民      國     九十     年      四      月      二      日


司法院資訊處製作；財團法人民間司法改革基金會備份。
